【裁判字號】    95,上易,957
【裁判日期】    950707
【裁判案由】    詐欺等
【裁判全文】
臺灣高等法院刑事判決                 95年度上易字第957號
上  訴  人  台灣台北地方法院檢察署檢察官
被      告  甲○○
                    (另案於台灣台北監獄附設戒治所觀察、
上列上訴人因被告詐欺等案件，不服臺灣臺北地方法院94年度易
字第2198 號，中華民國95年3月30日第一審判決（起訴案號：臺
灣臺北地方法院檢察署94年度偵字第17152 號），提起上訴，本
院判決如下：
    主  文
上訴駁回。
    理  由
一、公訴意旨略以：被告甲○○為圖其所駕駛之深藍色自小客貨
    車（原車號不明）得以任意違規而免繳罰鍰，竟意圖為自己
    不法之所有，偽造懸掛在案外人乙○○○所有、日產黑色自
    小客車之「6H-9979」 號車牌（該偽造之車牌未據扣案），
    將之懸掛在其駕駛之前述深藍色自小客貨車，被告於民國（
    下同）94年5 月25日上午10時許，將上揭懸掛偽造車牌深藍
    色自小客車，違規停放在臺北市大安區○○○路○段與富陽
    街口10公尺內，而為警拖吊並以經裁罰新臺幣（下同 ）900
    元（罰單單號：北市警交大字第A3N619883 ），被告上前阻
    止警方拖吊未果後，旋於同日中午12時29分許，至臺北市○
    ○區○○街2 號「興隆拖吊場」，僅繳納移置費及保管費，
    而未繳違規罰緩，即將前述深藍色自小客貨車領出，因此獲
    取未繳罰鍰900元之不法利益，嗣案外人乙○○○於94年6月
    14日接獲前述罰單，向監理機關陳述，始為警循線查知上情
    ，因認被告係涉犯刑法第216條、第212條之行使偽造特種文
    書及同法第339條第2項之詐欺得利罪嫌云云。
二、按犯罪事實應依證據認定之，無證據不得認定犯罪事實；不
    能證明被告犯罪者，應諭知無罪之判決，刑事訴訟法第154
    條第2項及第301條第1 項分別定有明文。又事實之認定，應
    憑證據，如未能發現相當證據，或證據不足以證明，自不能
    以推測或擬制之方法，為裁判基礎；認定犯罪事實，所憑之
    證據，雖不以直接證據為限，間接證據亦包括在內，然無論
    直接或間接證據，其為訴訟上之證明，須於通常一般之人均
    不致於有所懷疑，而得確信其為真實之程度者，始得據之為
    有罪之認定，倘其證明尚未達到此一程度，而有合理性懷疑
    之存在時，即無從為有罪之認定（最高法院40年台上字第86
    號、76年台上字第4986號判例意旨可資參照）。
三、公訴人認被告涉犯上揭行使偽造特種文書及詐欺得利等犯行
    ，無非係以證人乙○○○、林國棟、黃萬興、楊照美、韓友
    朋之證述、車號6H-9979 號自小客車之照片、行照、被告書
    立之領車單、興隆保管場之出場明細查詢各乙份為其主要論
    據。訊據被告堅詞否認有上揭犯行，辯稱：是我一個朋友「
    小馬」叫我去領車的，我沒有使用車號6H-9979 號深藍色自
    小客貨車，是「小馬」拜託我去領車，我不知道他真實的姓
    名等語。經查：
  (一)按被告以外之人於審判外之言詞或書面陳述，除法律有規定
    者外，不得作為證據；又被告以外之人於審判外之陳述，雖
    不符合同法第159條之1至第159條之4之規定，但經當事人於
    審判程序同意作為證據，法院審酌該言詞陳述或書面陳述作
    成時之情況，認為適當者，亦得為證據。當事人、代理人或
    辯護人於法院調查證據時，知有第159條第1項不得為證據之
    情形，而未於言詞辯論終結前聲明異議者，視為有前項之同
    意，刑事訴訟法第159條第1項及第159條之5分別定有明文。
    查本判決下列所引用之各該被告以外之人於審判外之陳述（
    包含書面陳述），皆屬傳聞證據，惟當事人雖知上開證據資
    料為傳聞證據，但於審判期日中均表示無意見而不予爭執，
    且迄至言詞辯論終結前亦未再聲明異議，審酌上開證據資料
    製作時之情況，尚無違法不當及證明力明顯過低之瑕疵，亦
    認為以之作為證據應屬適當，故揆諸前開規定，爰逕依刑事
    訴訟法第159條之5規定，認前揭證據資料均例外有證據能力
    ，合先敘明。
  (二)查證人即舉發員警林國棟於94年11月22日偵查中證稱：當時
    在違規現場有一位男子出現，他說是車主，自稱是甲○○，
    但沒有駕照也沒有行照，身高約165 公分，有一些胖胖的，
    沒有戴眼鏡等語（見偵查卷第71頁），復於同年11月24日偵
    查中當場指認被告時，證稱：我記得當天自稱甲○○的人眼
    睛沒有被告這麼小，身高沒有被告那麼高，但體型差不多等
    語（見偵查卷第86頁），嗣於原審審理時證稱：我在偵查中
    是說當天有一名男子出現，自稱是車主，沒有說那名男子自
    稱是甲○○，那名男子的身高約比我少15公分，我的身高是
    178 公分，那名男子身高沒有被告高，但體型胖胖的，我無
    法確定就是被告（見原審卷第54、55頁），是證人林國棟對
    於舉發當時在場之駕駛人究否為被告乙節，前後證述不一，
    尚難採為不利於被告之認定，又證人即興隆保管場負責拖吊
    之職員黃萬興於偵查中固證稱：（提出領車之人所交付之身
    分證）身分證上之人就是現場阻止我拖吊的人，這個人與後
    來領車的人是同一人等語（見偵查卷第93頁），惟於原審審
    理時命其當面指認被告究否係當天阻止其拖吊之人，其證稱
    ：當天我到現場拖吊時，有一個人出來阻止，我沒有印象，
    不敢確定是否為在庭的被告，我在偵查中所指認身分證照片
    上的人，是領車的人，因為領車時我有跟那個人照過面等語
    （見原審卷第55頁背面），是依證人黃萬興於偵審之證詞，
    亦僅能證明被告係出面領車之人，尚難認定其係駕駛上開自
    小客貨車之人。再者，被告於本院審理時亦陳稱：「是吃藥
    的朋友拜託我去幫他領車，他和我去拖吊場用我的身份證領
    車，如果我知道這牌照是偽造的，怎麼可能用我的身份證去
    領……」、「問：車子被拖吊時你也在現場？答：沒有，是
    小馬來我家找我去拖吊場領車」、「問：為何拖吊場小姐說
    紅單你們另外在去繳？答：因為帶的錢不夠，紅單就給小馬
    帶走了，車子他也開走了」等語（見本院95年6月1日準備程
    序筆錄第2、3頁），是被告所述尚無悖於常理，且與前開證
    人所述交互參核後，仍難認定被告係駕駛上開自小客貨車之
    人。
  (三)又證人乙○○○於警詢及偵查中證稱：車號6H-9979 號車輛
    是我所有，該車是黑色Cefiro車款，該車除駕駛至台北縣蘆
    洲數次外，均在苗栗縣使用（提示卷附自小客貨車照片）我
    沒有看過這台車，我的車牌被冒用等語（見偵查卷第 6、27
    頁），並提出6H-9979號自用小客車之照片2幀及行照為證（
    見偵查卷第12、30頁），僅能證明車號6H-9979 號車輛為日
    產黑色Cefiro車款之自用小客車，該車為證人乙○○○所有
    ，且該車之車牌並未遺失，因此，上開自小客貨車所懸掛之
    「6H-9979號」 車牌應係偽造，尚難遽認被告有使用該偽造
    之車牌，另證人即興隆保管場職員楊照美於偵查中證稱：被
    拖吊的車主要領回車輛時，必須出示行照，如沒有行照的話
    ，才要寫切結書，領車單是一定要寫的，本件被告領回車輛
    的手續是我辦理的，我有核對證件，因為沒有行照，所以領
    車單就是切結書，我沒有注意領車單是否由同一人填寫，或
    由不同人共同填寫，本件領車人無行照及車輛原始證明，也
    無出示委託書，只有提出身分證，我們給該人方便，還是讓
    他領車等語（見偵查卷第65、71頁），僅能證明被告領車之
    過程，另卷附領車單及出場明細查詢各乙紙（見16、17頁背
    面），亦僅能證明被告至興隆保管場領車之事實，雖前開領
    車單上之電話欄記載「0000000000」，經檢察官查詢該門號
    之使用人為韓友朋，並傳訊證人韓友朋到庭作證，其於偵查
    中證稱與被告不認識等語（見偵查卷第51頁），然前開領車
    單不確定是否被告一人填寫乙節，業據證人楊照美證述明確
    ，已如前述，是仍不能執此作為不利於被告之認定。
四、綜上所述，公訴人所舉之上開證據，均不足以證明被告確有
    行使偽造特種文書及詐欺得利之犯行，被告所辯尚非全然無
    據，基於「罪證有疑，利於被告」之法則，自應為有利於被
    告之認定，復查無其他積極證據足以證明被告有何上揭犯行
    ，揆諸前揭說明，既不能證明被告犯罪，依法自應諭知無罪
    之判決。
五、原審以不能證明被告犯罪，依前揭之說明，而為被告無罪之
    判決，即核無不合。公訴人上訴意旨略以：原審更新審判程
    序，所踐行之訴訟程序不合法，並以被告何以不知自稱「馬
    少偉」者之姓名、電話？臨訟所為係幽靈抗辯云云，而指摘
    原判決不當等語。惟查，原審於95年3月6日再開辯論，並於
    當日審判時諭知更新審理，並對先前踐行之審判筆錄及程序
    提示並告以要旨，被告及蒞庭檢察官對此均表示無意見，此
    有原審當日審判筆錄在卷可按，公訴人執此上訴指摘原判決
    不當，尚難謂有理由；第按：刑事訴訟法第161條第1項規定
    ：檢察官就被告犯罪事實，應負舉證責任，並指出證明之方
    法。對於其所訴之被告犯罪事實，應負提出證據及說服之實
    質舉證責任，倘所提出之證據，不足為被告有罪之積極證明
    ，或其闡明之證明方法，無從說服法官以形成被告有罪之心
    證，基於無罪推定之原則，自應為被告無罪判決之諭知。而
    證據之取捨與證據之證明力如何，均屬事實審法院得自由裁
    量、判斷之職權，茍其此項裁量、判斷，並不悖乎通常一般
    人日常生活經驗之定則或論理法則，又於判決內論敘其何以
    作此判斷之心證理由者，即不得任意指摘其為違法。茲原判
    決已詳敘就卷內證據調查之結果，而為綜合判斷、取捨，認
    不足證明被告等確有公訴人所指訴之犯行，其得心證的理由
    已說明甚詳，且所為論斷從形式上觀察，亦難認有違背經驗
    法則、論理法則，或有其他違背法令之情形，自不容任意指
    為違法。再者，吾人日常生活中不能確知一些社交朋友之真
    實姓名或電話，事所恆有，公訴人上訴意旨仍執被告所為係
    幽靈抗辯而為爭執，惟此業經本判決加以指駁說明如前，公
    訴人復未提出其他積極事證證明被告確有何詐欺、行使偽造
    特種文書等犯行，其砌詞漫指原判決不當，並無可取。上訴
    為無理由，應予駁回。
據上論斷，應依刑事訴訟法第368條，判決如主文。
本案經檢察官田炳麟到庭執行職務。
中    華    民    國    95    年    7     月    7     日
                  刑事第十庭    審判長法  官  劉景星
                                      法  官  李春地
                                      法  官  陳志洋
以上正本證明與原本無異。
不得上訴。
                                      書記官  王韻雅
中    華    民    國    95    年    7     月    11    日


司法院資訊處製作；財團法人民間司法改革基金會備份。
